【裁判字號】    98,易,21
【裁判日期】    980409
【裁判案由】    賭博
【裁判全文】
臺灣花蓮地方法院刑事判決                98年度易字第21號
公  訴  人  臺灣花蓮地方法院檢察署檢察官
被      告  甲○○
            乙○○
共      同
選任辯護人  籃健銘律師
            林政雄律師
            吳明益律師
上列被告因賭博案件，經檢察官提起公訴（97年度偵字第2962號
），本院判決如下：
    主  文
甲○○、乙○○均無罪。
    理  由
一、公訴意旨略以：被告甲○○、乙○○分別係花蓮縣吉安鄉○○○○街14號1 樓正中電子遊戲場及正中超商之負責人、會計
    ，被告甲○○夥同被告乙○○及另一名不詳真實姓名之店員
    ，共同基於賭博之犯意聯絡，於民國97年5、6月間，在上址
    遊戲場，陳列使用含未經經濟部評鑑分類及公告之電子遊戲
    機具14台為賭具，供不特定人投幣賭博，其賭博方法為客人
    先以新臺幣（下同）10元換取1 枚代幣後，投入遊戲場機台
    內，以1比1之比例轉換為點數押注，依不同押注選項而有不
    同之比例計算得分，若機台贏則分數被扣掉，若賭客贏則可
    依機台上所顯示之比例得分，所累計之分數可向正中電子遊
    戲場依1比1之比例換回現金，喬裝賭客之丙○○、丁○○分
    別於97年5、6月間，把玩電玩機台後，向被告乙○○及另一
    不詳真實姓名之店員，依機台上所顯示之得分，依1比1之比
    例換回現金。嗣經警循線查獲，並扣得上開電子遊戲機IC板
    14片及代幣4500枚。因認被告甲○○、乙○○所為，均係犯
    刑法第266條第1項前段之普通賭博罪嫌云云。
二、按犯罪事實應依證據認定之，無證據不得認定犯罪事實；不
    能證明被告犯罪者，應諭知無罪之判決，刑事訴訟法第 154
    條第2項、第301條第1 項分別定有明文。又認定不利於被告
    之事實，須依積極證據，苟積極證據不足為不利於被告事實
    之認定時，即應為有利於被告之認定，更不必有何有利之證
    據；認定犯罪事實所憑之證據，雖不以直接證據為限，間接
    證據亦包括在內，然而無論直接或間接證據，其為訴訟上之
    證明，須於通常一般之人均不致有所懷疑，而得確信為真實
    之程度者，始得據為有罪之認定，若其關於被告是否犯罪之
    證明未能達此程度，而有合理性懷疑之存在，致使無從形成
    有罪之確信，根據「罪證有疑，利於被告」之證據法則，即
    不得遽為不利於被告之認定。再事實之認定，應憑證據，如
    未能發現相當證據，或證據不足以證明，自不能以推測或擬
    制之方法，以為裁判基礎（最高法院30年上字第816 號、76
    年臺上字第4986號、40年臺上第86號判例可資參照）。次按
    檢察官就被告犯罪事實，應負舉證責任，並指出證明之方法
    ，刑事訴訟法第161 條復有明定。因此，檢察官對於起訴之
    犯罪事實，應負提出證據及說服之實質舉證責任。倘其所提
    出之證據，不足為被告有罪之積極證明，或其指出證明之方
    法，無從說服法院以形成被告有罪之心證，基於無罪推定之
    原則，自應為被告無罪判決之諭知（最高法院92年臺上字第
    238號判例參照）。
三、證據能力部分：
（一）按被告以外之人於偵查中向檢察官所為之陳述，除顯有不
      可信之情況者外，得為證據，刑事訴訟法第159條之1第 2
      項定有明文，經查，證人李立青、朱淑娟於偵查到庭之證
      述，係經檢察官依法訊問，並無其他事證足資認定其等於
      檢察官訊問時有受違法證述之情事，且無何特別不可信之
      情況，依刑事訴訟法第159條之1第2 項規定，自得為證據
      。至被告二人及其辯護人對於證人即吉安分局仁里派出所
      警員丙○○及證人丁○○於偵訊作證時，主張檢察官未依
      刑事訴訟法第181 條之規定告知其等得拒絕作證，認不具
      證據能力，然證人丙○○、丁○○係經花蓮縣警察局吉安
      分局指派喬裝客人至正中電子遊戲場把玩機台，蒐證是否
      該遊戲場有賭博之情事（詳後述），其等並無賭博之犯意
      ，自無刑事訴訟法第181 條規定得拒絕證言之情事，故檢
      察官未依前開規定告知其等得拒絕證言，並未違法，且證
      人丙○○、丁○○於偵訊之證述，亦無何特別不可信之情
      況，自均具有證據能力。
（二）又按被告以外之人於審判外之言詞或書面陳述，除法律有
      規定者外，不得作為證據。刑事訴訟法第159條第1項定有
      明文。經查，被告二人及其辯護人對於證人丙○○於警詢
      之證述均否認其證據能力，而證人丙○○於警詢時證述之
      內容與在本院審理時證述之內容不同，且無證據證明其先
      前之陳述具有可信之特別情況，故認無證據能力。至同案
      被告乙○○於警詢時之自白，被告甲○○及其辯護人亦否
      認其證據能力，而證人乙○○於警詢時證述之內容與在偵
      訊及本院審理時供述之內容均不同，而同案被告乙○○於
      偵訊時已供稱在警詢時並未受到刑求或恐嚇，僅表示怕警
      察，怕留在警局不能回家等語（見偵查卷第99頁、第 100
      頁），足認其自白應係出於任意性，而具有較為可信之特
      別情況，且為證明犯罪事實存否所必要，故認具有證據能
      力。
四、公訴人認被告甲○○、乙○○涉有上開賭博犯行，無非係以
    被告乙○○於警、偵訊時之供述、證人丙○○、丁○○、李
    立青、朱淑娟分別於警、偵訊時之證詞及扣案之電子遊戲機
    IC板14片、代幣4500枚等為其主要論據。惟訊據被告甲○○
    、乙○○均矢口否認有何上開賭博犯行，被告甲○○辯稱：
    伊經營之電子遊戲場沒有賭博行為，機台的分數僅可以換20
    00元以下的禮品，不可以換現金等語；被告乙○○則辯稱：
    伊沒有兌換現金給丙○○，機台的分數只可以換禮物，沒有
    賭博，伊在警詢時稱有換錢，係因為怕留在警局不能回家等
    語。而被告甲○○對於在上開時、地擺設扣案之電子遊戲機
    具，供不特定人把玩，其遊戲方式為顧客以現金10元兌換 1
    枚代幣，投入遊戲機台內，按一比一之比例轉換為點數，依
    不同押注選項而有不同之比例計算得分，若機台贏則分數被
    扣掉，若賭客贏則可依機台上所顯示之比例得分，而把玩之
    客人如不續玩，機台上剩餘分數可兌換禮品，並僱請被告乙○○於該遊藝場內從事兌幣等工作，嗣於97年6月7日為警持
    本院核發之搜索票查獲之事實，固為被告甲○○、乙○○於
    警、偵訊及本院審理時供陳不諱，並有上開扣案物可證，固
    可信為真實，惟此僅足認被告甲○○確有經營正中電子遊戲
    場之事實，然被告甲○○、乙○○之上揭行為是否有涉犯賭
    博罪嫌，尚屬有疑。
五、經查，證人丙○○於檢察官偵訊時證稱：第1 次去玩時，用
    現金300元換代幣300元，玩1、2個小時，因為全輸了，就離
    開，隔半個小時又去，用現金200元換代幣200元，玩約5 分
    鐘，因為有電話來找伊，要走了，螢幕上顯示200 分，伊向
    被告乙○○說伊要走了，乙○○直接看螢幕，並退200 元給
    伊等語（見偵查卷第23頁、第24頁），嗣於本院審理時則證
    稱：第1次玩200元，第2次換300元代幣，全部投到機器裡面
    去，玩了1 個多小時，因為沒有很積極玩，所以離開時，機
    器上還有300分等語（見本院卷第62頁、第63 頁），可見證
    人丙○○就第2次去玩時兌換現金為200元或300元及第2次玩
    的時間為5分鐘或1個多小時之證述前後不一，又參以證人丙○○於本院審理時證稱：長官叫伊帶錄音筆到電玩店用錄音
    筆蒐證，如果有用代幣兌換現金之情形，即出示身分，通知
    業務組員警以現行犯逮捕等語（見本院卷第61頁），然證人
    丙○○於第2 次至正中電子遊戲場把玩後，欲離開請被告乙○○兌換現金時，竟未以錄音筆錄音存證，且在證人乙○○
    兌換交付現金時，亦未通知其他員警進入店內，以現行犯逮
    捕被告乙○○，即逕行離去，事後再至警局製作筆錄，實有
    違常理，是證人丙○○之前開證述，已難採信。
六、另證人丁○○於第1 次偵訊時證稱：當初係仁里派出所所長
    及一組組長請伊協助辦案，伊在97年5、6月間到正中電子遊
    戲場玩，第1次投1000 元代幣，一直輸到快沒錢，後來中大
    獎，就叫超商店員來看機台，店員看機台顯示之分數，就給
    伊9百多元，隔1個星期後去第2次，就輸錢，第3、4 次去玩
    也是連續輸錢，第1、2次去玩看到別人換錢，最後1 次玩看
    到店內有賭客，才聯絡丙○○進去云云（見偵查卷第56頁、
    第57頁），嗣於檢察官第2 次偵訊時則證稱：去正中電子遊
    戲場玩換現金2、3次，依照機台分數換錢的次數有4、5次，
    剛所說換現金2、3次，是得到的分數比投進去的金額為高，
    印象中有2、3次是贏錢云云（見偵查卷第102頁、第103頁）
    ，然於本院審理時則又證稱：去過3、4次，大部分都輸，我
    有換過1、2百元，也有換過泡麵、香菸等語（見本院卷第86
    頁、第87頁、第88頁），可見證人丁○○前後3 次之證述均
    不同，第1次偵訊時稱第1次去玩就換回現金9百多元，其後2
    、3、4次去玩就輸了，與其在第2 次偵訊時稱：贏錢的次數
    有2、3次，且兌換現金之次數有4、5次等語不同，復於本院
    審理時改稱換1、2百元之現金，也有換泡麵、香菸等語，是
    其證述真實性即非無疑。又若證人丁○○係受警員之請託協
    助辦案，以查悉正中電子遊戲場有無賭博之情事，則證人丁○○於第1 次至正中電子遊戲場把玩時，該店員即有兌換現
    金給證人丁○○之賭博行為，證人丁○○蒐證之目的即已達
    成，何以又一再去同一電子遊戲場把玩蒐證，顯有違常情，
    是證人丁○○之上開證述，前後矛盾，不足採信。
七、又本案除證人丙○○、丁○○於偵訊及本院審理時證稱曾在
    正中電子遊戲場換得現金外，並未查獲其他人有在該遊戲場
    兌換現金之情形，此據證人丙○○於本院審理時結證稱：「
    （除了你以外有無看到換現金的情形？）沒有，我有看到有
    人在玩，但是都沒有發現有人去換現金」等語（見本院卷第
    63頁）屬實。另證人朱淑娟於偵訊時證稱；有看到其他客人
    喊說「洗分」，但該客人兌換何物並不知道等語（見偵查卷
    第114 頁），可見證人朱淑娟並無法證明正中電子遊戲場是
    否有兌換現金之賭博行為。至於被告乙○○固於警詢時自白
    ：97年6月6日有將機台上的分數換給3 位客人等語，然此除
    被告乙○○之上開自白外，別無其他補強證據足以證明其自
    白與事實相符，而證人丙○○、丁○○之證述有前開所述之
    瑕疵，已不足為採，則被告2 人究竟於何時、與何人為賭博
    ，並兌換多少現金等賭博之情狀，除被告乙○○於警詢時之
    自白外，檢察官並未能再提出其他積極證據資以證明，本院
    就此自無從調查，檢察官僅泛指與不特定之賭客賭博財物，
    顯未盡舉證之責，而無可採。
八、又按共犯在學理上，有「任意共犯」與「必要共犯」之分，
    前者指一般原得由一人單獨完成犯罪而由二人以上共同實施
    之情形，當然有刑法總則共犯規定之適用；後者係指須有二
    人以上之參與實施始能成立之犯罪而言。且「必要共犯」依
    犯罪之性質，尚可分為「聚合犯」與「對向犯」，而「對向
    犯」則係二個或二個以上之行為者，彼此相互對立之意思經
    合致而成立之犯罪，如賭博罪屬之（最高法院81年臺非字第
    233 號判例參照），倘若欠缺「相互對立之意思合致」，其
    等間均無從成立賭博罪。經查，本案係花蓮縣警察局吉安分
    局接獲民眾檢舉正中電子遊戲場涉有賭博後，吉安分局一組
    組長及仁里派出所所長乃由97年5、6月間先委請其線民即證
    人丁○○喬裝客人前往正中電子遊戲場探訪把玩，另又指派
    證人丙○○警員喬裝客人於97年6月6日先後2 次進入正中電
    子遊戲場把玩，其中1次洗分後換得現金200元或300 元，嗣
    於同年月7 日持本院核發之搜索票執行搜索等情，業據證人
    丙○○、丁○○分別於警、偵訊及本院審理時證稱可據，並
    有本院核發之搜索票、花蓮縣警察局吉安分局搜索扣押筆錄
    、現場照片36張等存卷可查，縱認其等上開證述為可採信，
    然證人丙○○、丁○○於97年5、6月間分別前往該店把玩電
    子遊戲機並兌換現金之目的，均在蒐集犯罪證據，並無賭博
    之意思，其被告甲○○、乙○○及另一名不詳真實姓名之店
    員間均欠缺「相互對立之意思合致」，揆諸前揭說明，縱認
    被告甲○○、乙○○及另一名不詳真實姓名之店員有兌換現
    金給喬裝成客人之證人丙○○、丁○○之行為，亦均無從成
    立賭博罪。
九、綜上所述，正中電子遊戲場於97年5、6月間兌換現金予證人
    丙○○、丁○○之行為，核與賭博罪之構成要件不合，且公
    訴人所提出證明被告甲○○、乙○○涉犯賭博之上開證據，
    在訴訟上之證明尚未達到於通常一般之人均不致有所懷疑為
    真實之程度，無從使本院對於被告甲○○、乙○○所涉之犯
    罪得有罪之確信。此外，又無其他積極證據足資證明被告甲○○、乙○○有何公訴人所指犯行，故被告甲○○、乙○○
    之犯罪即屬不能證明，揆諸前開法條、判例及說明，依法均
    應諭知被告甲○○、乙○○為無罪之判決。
據上論斷，應依刑事訴訟法第301條第1項，判決如主文。
本案經檢察官張立中到庭執行職務。
中    華    民    國    98    年    4     月    9     日
                  刑事第三庭    法  官  許乃文
以上正本證明與原本無異。
如不服本判決應於收受送達後10日內向本院提出上訴書狀，並應
敘述具體理由。其未敘述上訴理由者，應於上訴期間屆滿後20日
內向本院補提理由書 (均須按他造當事人之人數附繕本)「 切勿
逕送上級法院」。告訴人或被害人如對於本判決不服者，應具備
理由請求檢察官上訴，其上訴期間之計算係以檢察官收受判決正
本之日期為準。
中    華    民    國    98    年    4     月    9     日
                                書記官


司法院資訊處製作；財團法人民間司法改革基金會備份。
